【裁判字號】    99,台上,1884
【裁判日期】    990331
【裁判案由】    違反貪污治罪條例等罪
【裁判全文】
最高法院刑事判決            九十九年度台上字第一八八四號
上  訴  人  甲○○
選任辯護人  王東山律師
上  訴  人  乙○○原名呂玉鳳.
選任辯護人  趙建興律師
上列上訴人等因違反貪污治罪條例等罪案件，不服台灣高等法院
台中分院中華民國九十八年十二月二十八日第二審更審判決（九
十八年度上更(一)字第一五五號，起訴案號：台灣彰化地方法院檢
察署八十九年度偵字第七四三一、七四三二、七四三三、七四三
四號、九十一年度偵字第七四四二、七四四三號），提起上訴，
本院判決如下：
    主  文
原判決關於甲○○、乙○○部分撤銷，發回台灣高等法院台中分
院。
    理  由
本件原判決認定，上訴人甲○○係依法令服務於國家所屬機關而
具有法定職務權限之公務員，又係高鐵局「高鐵用地取得零星樁
位測釘工作案」（下稱測釘案）之承辦人，竟分別與邱億工程顧
問股份有限公司（下稱邱億公司）負責人邱永共同基於圍標使公
務員登載不實之犯意聯絡，協議由邱永聯合其他廠商圍標測釘案
，甲○○則利用其係該工程承辦人之身分，俾利邱億公司得標，
但邱永須交付工程價款若干成數回扣予甲○○（邱永共同犯使公
務員登載不實罪，經原審判罪後，已確定）；而上訴人乙○○（
原名呂玉鳳）為甲○○信任之友人，竟基於與有公務員身分之甲
○○共同收取回扣之犯意聯絡，由邱永在乙○○所任職之台灣銀
行嘉義分行開設邱億公司活期存款帳號，並將存摺及印章交由乙
○○保管，以便甲○○得以掌控高鐵局撥予邱億公司之工程款，
且於第六次工程款撥付至上開帳號後，由乙○○以其保管之邱億
公司存摺及印章，支領邱永應交付甲○○之回扣新台幣（下同）
四十八萬八千八百元等情，因而撤銷第一審科刑之判決，改判仍
論處甲○○公務員共同犯經辦公用工程收取回扣罪刑、乙○○與
公務員共同犯經辦公用工程收取回扣罪刑及宣告相關褫奪公權、
沒收，固非無見。
惟查：(一)、貪污治罪條例第四條第三款之經辦公用工程收取回扣
罪，其所謂回扣，係指將應付給之工程價款中，與對方約定，提
取一定比率或扣取其中一部分數額作為不法之所有而言。是回扣
之約定及實際上提取之比率或扣取之數額，均屬犯罪構成要件之
重要事實，自應予以認定，否則，即有應於審判期日應調查之證
據而未予調查之違背法令。查：原判決就本件測釘案，固認定
甲○○、乙○○二人協議由邱永聯合其他廠商圍標測釘案，甲○
○則利用其係該工程承辦人之身分，俾利邱億公司得標，但邱永
須交付工程價款若干成數回扣予甲○○之情，惟註明「按甲○○
索取回扣之成數不一，時而變化，故成數無法確定」，對於回扣
之約定內容，明言不予認定，於法不合。倘原判決所認定乙○
○從交通部高速鐵路工程局（下稱高工局）撥給邱億公司之第六
期工程款中支領之四十八萬八千八百元實收款即為約定之回扣，
則按六期總工程款計算之回扣比例為百分之六 （2，957，160元
＋1，535，484元＋824，666元＋2，210，650元＋292，084元＋
1，035，412元＝8，855，456元＜總工程款＞÷488，800元＜實
收回扣＞＝5.5％ ）；惟如四十八萬八千八百元僅屬第六期工程
款之回扣，則回扣比例為百分之四十七（ 1，035，412元＜第六
期工程款＞÷488，800元＜實收回扣＞＝47％）。究竟實情如何
，未予究明，仍有違誤。原判決就乙○○為甲○○領取上開四
十八萬八千八百元回扣款後，事實欄又載為：「其後邱億公司復
於同年十一月十一日向高工局請領九十九萬四千二百八十二元，
該款亦撥入上開邱億公司於台灣銀行嘉義分行之帳號內，惟因邱
億公司之下包請款甚急，邱億公司人員急將款項提出，方未被轉
入於他人之帳戶內。」邱億公司既恐工程款再被乙○○或甲○○
支領，是否其中尚有約定之回扣款？如果如此，則甲○○與邱永
約定之回扣款，似不止四十八萬八千八百元而已。從而，原判
決就本件回扣約定之重要事實，既未明確認定，亦不能從判決理
由之前後文推知其約略數額，其逕論甲○○、乙○○經辦公用工
程收取回扣罪，有應於審判期日應調查之證據而未予調查之違背
法令。(二)、刑法上之共同正犯，以有意思之聯絡與行為之分擔為
要件。又共同正犯間意思聯絡之事實，仍應針對具體犯罪以證據
認定之，否則，即有認定犯罪不憑證據之違背法令。原判決論乙
○○與甲○○共犯經辦公用工程收取回扣罪，惟就乙○○如何知
悉甲○○經辦公用工程而與邱永約定回扣？如何知悉所轉帳之四
十八萬八千八百元即係約定之回扣款？原判決理由並無隻字片語
敘及，所憑乙○○「為甲○○信任之友人，二人頗有交情」、「
常至由甲○○實際經營之庸正工程測量顧問國際公司處理會計事
宜」、「與邱永有金錢借貸關係」及「深知邱永之經濟狀況」等
情，縱屬實在，是否能認乙○○與甲○○對於本件經辦公用工程
而收受回扣，非無再行研求餘地。況原判決既認定乙○○與邱永
有借貸債權之存在，是其為確保自己之債權而執有邱億公司之特
定帳號之存摺、印章，而於行使自己債權之餘，聽甲○○之命順
便轉帳，尤難憑以認定乙○○與甲○○有經辦公用工程收取回扣
罪之意思聯絡。(三)、綜上所述，原判決既有以上可議，上訴意旨
指摘原判決不當，非全無理由，應認原判決關於上訴人等部分有
撤銷發回之原因。又甲○○就本件測釘案之投標事宜，如有圖利
犯行而構成其他犯罪，於不變更起訴之基本事實範圍內，似非不
得變更檢察官起訴法條而為適法判決，附此敘明。
據上論結，應依刑事訴訟法第三百九十七條、第四百零一條，判
決如主文。
中    華    民    國  九十九  年    三    月  三十一  日
                      最高法院刑事第五庭
                          審判長法官  陳  正  庸
                                法官  林  秀  夫
                                法官  宋      祺
                                法官  陳  祐  治
                                法官  林  瑞  斌
本件正本證明與原本無異
                                      書  記  官
中    華    民    國  九十九  年    四    月    八    日
                                                      v

司法院資訊處製作；財團法人民間司法改革基金會備份。
